臺灣高等法院高雄分院民事判決
110年度上字第288號
上  訴  人  賴麗茜  
訴訟代理人  陳樹村律師
            郭大維律師
            楊雅文律師
            黃郁雯律師
訴訟代理人  黃俊嘉律師
上  1   人
複 代理 人  陳秉宏律師          
被 上訴 人  楊朝雄  
訴訟代理人  黃金龍律師
上列當事人間請求遷讓房屋等事件，上訴人對於中華民國110年1
0月26日臺灣高雄地方法院110年度訴字第483號第一審判決提起
上訴，並為訴之擴張，本院於民國111年6月22日言詞辯論終結，
判決如下：
    主  文
上訴及擴張之訴駁回。
第二審訴訟費用由上訴人負擔。
    事實及理由
壹、程序部分：
    按訴狀送達後，原告不得將原訴變更或追加他訴。但請求之
    基礎事實同一、擴張或減縮應受判決事項之聲明者，不在此
    限；次按，訴之變更或追加，非經他造同意，不得為之。但
    第255條第1項第2款至第6款情形，不在此限。民事訴訟法第
    255條第1項第2、3款、第446條第1項分別定有明文。本件上
    訴人上訴後，於本院擴張請求被上訴人應給付如下所載上訴
    聲明中不當得利數額，核上訴人此部分之請求，與起訴時所
    據以請求者，均基於同一基礎事實，且為擴張應受判決事項
    之聲明，合於民事訴訟法第446條第1項、第255條第1項第2
    、3款之規定，應予准許。
貳、實體部分：
一、上訴人起訴主張：被上訴人因陸續向伊及伊配偶借款，乃以
    贈與之方式將高雄市○鎮區○○路000○0號未保存登記建物（下
    稱德昌路建物）移轉登記予伊，供作擔保，並表示已向高雄
    市政府申請價購系爭德昌路建物所坐落之土地即坐落高雄市
    ○鎮區○○段000○00地號土地（下稱系爭625之21地號土地），
    待取得該土地會設定抵押權予伊；復於107年10月16日簽訂
    切結書同意若屆期未清償全部債務，同意自清償日屆滿之日
    起15日內將系爭德昌路建物騰空點交予上訴人（下稱系爭切
    結書）。又於108年2月11日向伊借貸新臺幣（下同）400萬
    元，以相同之條件對伊提供擔保，兩造並簽立未保存登記建
    物贈與契約書（下稱系爭甲契約）。再於108年3月11日向伊
    借款400萬元，增加坐落高雄市○鎮區○○段000○00地號土地（
    下稱系爭625之33地號土地，與系爭625之21地號土地合稱系
    爭土地）上高雄市○鎮區○○路000○0號未保存登記建物（下稱
    新衙路建物，而新衙路建物與德昌路建物合稱系爭建物）為
    相同條件之擔保，並由訴外人楊忠勳簽立未保存登記建物贈
    與契約書（下稱系爭乙契約）予伊。另於108年9月2日向伊
    借款100萬元，並表示已取得系爭土地所有權，而可設定抵
    押權予伊，雙方因而統整債務總額為980萬元（下稱系爭債
    務），並簽立清償債務契約書（下稱系爭債務契約）、領據
    。然被上訴人迄未清償系爭債務，伊經拍賣取得系爭土地，
    得依系爭甲契約第7條、系爭乙契約第6條約定請求被上訴人
    交付系爭建物。又系爭建物事實上處分權早經被上訴人及楊
    忠勳贈與伊，並分別於108年2月13日、同年3月12日辦妥稅
    籍登記，而由伊取得事實上處分權，伊應亦得類推適用民法
    第767條第1項之規定，請求被上訴人遷讓返還系爭建物。且
    被上訴人無權占用系爭建物而受有利益，伊之事實上處分權
    因此受損，伊得依民法第179條規定，請求被上訴人遷讓返
    還之。另被上訴人無權占用系爭房屋，故意不法侵害伊就系
    爭建物之事實上處分權，伊亦得依民法第184條第1項前段請
    求其遷讓返還。再者，被上訴人無權占用系爭建物，因此獲
    得相當於租金之利益，致伊受有損害，伊應得請求被上訴人
    自109年1月起至交付系爭建物之日止，按月給付相當於租金
    之不當得利4,628元。又被上訴人未清償系爭債務，卻不依
    約交付系爭建物，伊應得請求被上訴人賠償因給付遲延而生
    之損害，而此損害依通常情形至少與租金相當，是伊亦得依
    民法第231條第1項之規定，請求被上訴人自109年1月起至交
    付系爭建物之日止，按月給付相當於租金之不當得利4,628
    元。若伊上開主張無理由，伊因拍賣而取得系爭土地，被上
    訴人使用系爭土地並無正當權源，伊自得本於所有權請求被
    上訴人返還系爭土地。爰依系爭甲契約第7條、系爭乙契約
    第6條約定、民法第179條、第184條第1項前段、第231條第1
    項、第767條第1項、類推適用民法第767條第1項規定提起本
    訴等語。㈠先位聲明：⒈被上訴人應將系爭建物遷讓返還予上
    訴人；⒉被上訴人應給付上訴人50,908元及自109 年12月1日
    起至返還系爭建物之日止按月給付4,628元；⒊願供擔保，請
    准宣告假執行。㈡備位聲明：⒈被上訴人應將系爭土地返還予
    上訴人；⒉願供擔保，請准宣告假執行。
二、被上訴人則以：伊與上訴人歷次借貸均另簽訂借據等資料而
    重新約定契約內容，最後簽訂之系爭債務契約第2條約定：
    伊願提供所有之不動產作為抵押物，設定抵押權予上訴人，
    以供清償全部借款之擔保，但因系爭建物未辦理建物所有權
    第一次登記，故以贈與方式移轉予上訴人作為債務之共同擔
    保，並無移轉系爭建物所有權之意，且系爭債務契約並無如
    系爭切結書及系爭甲、乙契約之約定，是伊就系爭建物仍為
    有權占有使用，亦無不當得利。其次，伊積欠上訴人980萬
    元之借款債務，上訴人業經強制執行拍賣系爭土地而獲償9,
    979,353元，已無積欠上訴人債務，上訴人本應將系爭建物
    之房屋稅籍納稅義務人更正為伊，是上訴人請求伊遷讓返還
    系爭建物，並無理由。再者，系爭土地與及系爭建物之事實
    上處分權原同屬被上訴人所有，依民法第425條之1規定或類
    推適用民法第425條之1規定，系爭土地及系爭建物間推定有
    租賃關係，是並非無權占用系爭土地等語，資為抗辯。並聲
    明：㈠上訴人之訴駁回；㈡如受不利判決，願供擔保請准宣告
    免為假執行。
三、原審判決上訴人敗訴，上訴人不服提起上訴，並為訴之擴張
    ，聲明：㈠先位聲明：⒈原判決廢棄；⒉被上訴人應將門牌號
    碼高雄市○鎮區○○路00000號、高雄市○鎮區○○路00000 號未
    保存登記建物遷讓返還予上訴人；⒊被上訴人應給付上訴人
    新臺幣1,067,430元及自111年5月1日起至返還門牌號碼前鎮
    區新衙路244-4 號、高雄前鎮區德昌路123-1 號未保存登記
    建物之日止按月給付38,122元；⒋上訴人願供擔保，請准宣
    告假執行。㈡備位聲明：⒈被上訴人應將高雄市○鎮區○○段000
    000○000000地號土地返還予上訴人；⒉上訴人願供擔保，請
    准宣告假執行。被上訴人答辯聲明：㈠上訴及擴張之訴均駁
    回；㈡如受不利判決，願供擔保，請准宣告免為假執行。
四、兩造不爭執事項：
　㈠系爭德昌路建物前之房屋稅納稅義務人為被上訴人，嗣於108
    年2月11日以贈與為原因，變更納稅義務人為上訴人，但仍
    由被上訴人占有使用中。
　㈡系爭新衙路建物前之房屋稅納稅義務人為被上訴人之子即楊
    忠勳，嗣於108 年3 月11日以贈與為原因，變更納稅義務人
    為上訴人，但仍由被上訴人占有使用中。
　㈢系爭建物於將房屋納稅義務人變更為上訴人前，被上訴人對
    之具有事實上處分權。
  ㈣系爭625之21地號土地為被上訴人於108年8月27日買賣取得
　  所有權，再由上訴人於109年9月16日以拍賣為原因取得所有
　  權。
  ㈤系爭625 之33地號土地為楊忠勳於108年9月11日買賣取得所
　  有權，被上訴人再於108年9月23日以贈與為原因取得所有權
    ，再由上訴人於109年11月18日以拍賣為原因取得所有權。
五、本件之爭點
　㈠上訴人得否請求被上訴人遷讓系爭建物？
　㈡上訴人得否依民法第179條、第231條第1項請求被上訴人給付
    占用系爭建物相當於租金之不當得利及遲延交付系爭建物所
    受損害？
　㈢上訴人得否請求被上訴人返還系爭土地？
六、本院之判斷
　㈠上訴人得否請求被上訴人遷讓系爭建物？
　⒈按解釋意思表示，應探求當事人之真意，不得拘泥於所用之
    辭句，民法第98條定有明文。次按，債務人為擔保其債務，
    將擔保物所有權移轉與債權人，而使債權人在不超過擔保之
    目的範圍內，取得擔保物所有權者，為信託的讓與擔保，債
    務人如不依約清償債務，債權人得將擔保物變賣或估價，而
    就該價金受清償（最高法院70年台上字第104號民事判決先
    例參照）。是債務人為擔保其債務，將擔保物所有權移轉與
    債權人，使債權人在不超過擔保目的範圍內，取得擔保物所
    有權之信託讓與擔保，並約定債務清償期間者，固為有效，
    但擔保物所有權之移轉，既僅以擔保債務清還為目的，即不
    能祇以債務人逾期未曾清還所負債務，債權人即可取得擔保
    物之所有權，仍應履行變賣擔保物或協議估價，債權人就其
    價金受償或承受之程序，庶免迴避逾越擔保目的之不當流質
    契約禁止規定；而此在未保存登記建物，以讓與事實上處分
    權作為擔保者，亦應為相同之解釋。且信託的讓與擔保，在
    對外關係，受讓人就供擔保之物固已取得完全之所有權，但
    在內部關係，對於讓與人，仍僅得以擔保權人之資格，在擔
    保之目的範圍內行使其權利。以故，依擔保權之內容而言，
    讓與人之占有供擔保之物，在受讓人方面，尚不得主張其為
    無權占有。
　⒉上訴人主張系爭建物事實上處分權早經被上訴人及楊忠勳贈
    與伊，並分別於108年2月13日、同年3月12日辦妥稅籍登記
    ，而由其取得事實上處分權等語。經查：
　⑴依系爭甲契約第1條，雖載明被上訴人將德昌路建物贈與上訴
    人，但第3條同時約定被上訴人如清償400萬元之債務後，上
    訴人應將系爭德昌路建物再回贈予被上訴人，另於第7條約
    定如被上訴人屆期未清償債務，上訴人聲請強制執行拍賣系
    爭625之21地號土地，並且拍定承受時，被上訴人就系爭德
    昌路建物同意拋棄法律上一切權利，且不得主張任何權利，
    並應於拍定後15日內騰空交付予上訴人（見原審審訴卷第37
    -38頁）。而對照被上訴人於108年2月11日向上訴人借款400
    萬元之借據，其上載明被上訴人願將系爭625之21地號土地
    提供上訴人辦理抵押權設定登記，並在不動産標示欄，並列
    系爭625之21地號土地及德昌路建物（見原審審訴卷第31頁
    ），證人即繕打上開借據之代書朱勃源證稱：當初被上訴人
    跟上訴人借款，印象是從300萬元開始，未保存登記建物不
    能抵押，故在原始契約我寫建物贈與給上訴人，而土地被上
    訴人說已跟高雄市政府聲請承購，所以寫土地可以抵押的時
    候辦理抵押權設定登記，建物贈與給上訴人是為了擔保借款
    等語（見本院卷第199-200頁），堪認德昌路建物於108年2
    月13日移轉稅籍予上訴人並為前述約定，應係被上訴人為擔
    保108年2月11日之借款400萬元，而讓與該建物事實上處分
    權予上訴人，屬信託的讓與擔保無訛。
　⑵而系爭乙契約，雖形式上由楊忠勳與上訴人於108年3月11日
    簽訂，並表明將系爭新衙路建物贈與上訴人，第6條再約定
    系爭新衙路建物由楊忠勳負責保管使用，若經上訴人通知點
    交時，楊忠勳應於受通知後7 日內無條件將之交付予上訴人
    ，有系爭乙契約可憑（見原審審訴字卷第43至44頁）。然兩
    造既不爭執新衙路建物事實上處分權為被上訴人所有（見不
    爭執事項㈢），證人朱勃源亦證稱：楊忠勳贈與新衙路建物
    予上訴人的契約書也是我打的，新衙路建物是被上訴人所有
    德昌路建物後方的一間小房子，是在被上訴人兒子（即楊忠
    勳）名下，當時是應被上訴人的要求，債務都他來，不要讓
    楊忠勳承擔債務，所以稅籍就先移轉給被上訴人，再移轉給
    上訴人，目的是因為被上訴人一開始的借款不多，後來越借
    越多，才說新衙路建物也可以移轉給上訴人等語（見本院卷
    第199頁、第203頁）。是縱新衙路建物之稅籍未先移轉予被
    上訴人，再由被上訴人移轉予上訴人，因稅籍之移轉與否與
    是否讓與未保存登記建物之事實上處分權無必然關連，依兩
    造所不爭執之事實及證人朱勃源上開證詞，系爭乙契約之實
    際當事人，應為兩造，即新衙路建物之事實上處分權，實際
    亦係由被上訴人讓與予上訴人，用於擔保被上訴人先前所借
    未清償之債務，同屬信託的讓與擔保。是被上訴人所稱系爭
    建物僅為提供擔保，並非讓與信託擔保云云，為不可採。
　⑶又上訴人與被上訴人為統整其等間所有債務，而於108年9月2
    日簽訂系爭債務契約書，有系爭債務契約足憑（見原審審訴
    字卷第47至48頁）。兩造同日並再簽立「契稅（贈與）撤銷
    申報申請書」及切結書，先合意解除前揭108年2月11日、10
    8年3月11日就系爭建物（事實上處分權）之贈與（見本院卷
    第175頁、第177頁；其中本院卷第175頁上「新衙路」應為
    「德昌街」之誤繕），又兩造不爭執新衙路建物部分先前係
    被上訴人擁有事實上處分權（見不爭執事項㈢），然因原房
    屋稅籍之名義人為楊忠勳，故上開契稅（贈與）撤銷申報申
    請書為向高雄市稅捐稽徵處提出申請，方以楊忠勳之名義為
    之，實際上係兩造合意為之。再於系爭債務契約第2條約明
    ：「房屋以【贈與】方式移轉予甲方（即上訴人）做為共同
    擔保。」堪認系爭建物之事實上處分權，已先由上訴人返還
    與被上訴人，再由兩造於系爭債務契約中，就系爭建物事實
    上處分權重為讓與信託擔保之約定。上訴人既不爭執系爭債
    務契約書上之980萬元為單純歷次借款未清償之總額，並未
    扣除系爭建物之價值（見本院卷第161頁），證人朱勃源亦
    證稱：108年9月2日簽約時無新借的款項等語（見本院卷第2
    05頁）。而上訴人其後因被上訴人未依約清償債務，持系爭
    土地拍賣抵押物裁定聲請強制行，系爭土地拍定後，亦以98
    0萬元之債權本金陳報債權，並獲償10,000,793元，被上訴
    人僅就上訴人所陳報債權中之違約金予以爭執等情（按：有
    關違約金爭執兩造現於本院審理中，見本院卷第127-135頁
    ），亦據本院調取臺灣高雄地方法院109年度司執字第9611
    號卷核閱無誤，並為上訴人所不爭執（見本院卷第161頁）
    ，足認兩造於108年9月2日結算，以及上訴人對被上訴人聲
    請強制執行時，均未就系爭建物進行估價之協議，並作價扣
    除欠款。至雖德昌路及新衙路建物之稅籍於108年2月11日及
    108年3月11日移轉予上訴人後，未曾再移轉回予被上訴人及
    楊忠勳，有高雄市稅捐稽徵處前鎮分處111年2月25日高市稽
    前房字第1118851476號函所檢送之系爭房屋房屋稅稅籍紀錄
    表可佐（見本院卷第217-222頁），然縱兩造其後未辦竣房
    屋稅籍移轉回被上訴人及楊忠勳名下之行政程序，然由上開
    申請書及系爭債務契約書所載，既認兩造已合意以重新整合
    債務方式，另簽訂系爭債務契約，並由上訴人先返還系爭建
    物事實上處分權予被上訴人，再於系爭債務契約書就系爭建
    物重為約定讓與信託擔保，此部分未辦竣房屋稅籍移轉之事
    實，尚無礙本院前揭認定，合併敘明。
　⑷系爭債務契約既重新就被上訴人積欠上訴人之債務金額、利
    息、遲延利息、違約金、擔保物、清償日期等一一重作約定
    （見原審審訴字卷第47至48頁），且就系爭建物重為讓與信
    託擔保之約定，則兩造間借款所衍生之權利義務即改以系爭
    債務契約內容為準，不再依系爭甲、乙契約決之。上訴人自
    不得於系爭債務契約簽訂之後，仍據前所簽訂之系爭甲契約
    第7 條、系爭乙契約第6條向被上訴人請求交付系爭房屋。
    故上訴人上開主張，亦非可採。
　⑸證人朱勃源雖證稱兩造間之權利義務關係不全然以系爭債務
    契約為準等語，惟經本院提示包括系爭甲、乙契約及系爭債
    務契約等書面證據，訊問證人朱勃源兩造間之權利義務關係
    ，何部分依系爭債務契約之約定，何部分應依系爭甲、乙契
    約履行，證人朱勃源卻無法明確區分，僅能重複證述當時締
    約金額及不動産標示、設定抵押權之爭議等問題（見本院卷
    第204-205頁），且證人朱勃源證稱：（如被上訴人未還款
    時，抵銷多少債權？）直接算給（歸於）債權人（指上訴人
    ），債權額沒有減少等語（見本院卷第200頁），此與讓與
    信託擔保之旨趣不合，是證人朱勃源此部分之證詞，難為有
    利上訴人之認定。
　⒊綜上，系爭建物雖經被上訴人於108年9月2日，為擔保被上訴
    人積欠上訴人之前述債務，而為讓與信託擔保，縱被上訴人
    未依限清償債務，上訴人仍應履行變賣擔保物，就其價金受
    償，或與被上訴人進行協議估價承受之程序。且依前揭論述
    ，被上訴人依兩造間就系爭建物讓與信託擔保之內部關係，
    就系爭建物亦非無權占有，況事實上處分權，雖近於所有權
    之權能，然究非所有權，是上訴人依或類推民法第767條、
    第184條第1項、第179條等規定，請求被上訴人遷讓系爭建
    物返還占有，均無理由。且因系爭債務契約已重新規範兩造
    間之權利義務關係，上訴人分別依系爭甲、乙契約，請求被
    上訴人交付系爭房屋，同屬無據。
　㈡上訴人得否依民法第179條、第231條第1項請求被上訴人給付
    占用系爭建物相當於租金之不當得利及遲延交付系爭建物所
    受損害？　
　　按無法律上之原因而受利益，致他人受損害者，應返還其利
    益。民法第179條前段定有明文。又無權占有他人房屋，可
    能獲得相當於租金之利益，固為社會通常之觀念。惟如非無
    權占有，自無不當得利之可言。被上訴人占用系爭建物既非
    無權占有，已如前述，則上訴人依上揭規定，請求被上訴人
    給付占用系爭建物所受有相當於租金之不當得利，自無理由
    。又依兩造間就系爭建物所為讓與信託擔保約定之內部關係
    ，被上訴人既非無權占有，上訴人亦不得再依系爭甲、乙契
    約請求被上訴人交付系爭建物，其請求被上訴人賠償因被上
    訴人交付系爭建物遲延而生之損害，同無理由而不應准許。
　㈢上訴人得否請求被上訴人返還系爭土地？　
　⒈按土地及其土地上之房屋同屬一人所有，而僅將土地或僅將
    房屋所有權讓與他人，或將土地及房屋同時或先後讓與相異
    之人時，土地受讓人或房屋受讓人與讓與人間或房屋受讓人
    與土地受讓人間，推定在房屋得使用期限內，有租賃關係。
    民法第425條之1第1項前段定有明文。其立法意旨係為保護
    房屋之使用權，使房屋所有權與土地使用權合為一體，俾促
    進房屋所有權之安定性，以調和土地與房屋之利用關係，避
    免危害社會經濟，在解釋上自應以社會經濟之維護及當事人
    合理之利益，為重要之考量。因此法條雖明揭係讓與所有權
    ，然未辦保存登記建物因無法辦理所有權移轉登記，而僅得
    以事實上處分權讓與，性質上與實質之所有權無殊，應認就
    無法辦理所有權登記之建物而受讓事實上處分權者，亦有適
    用。
　⒉上訴人固主張其因拍賣而取得系爭土地，被上訴人占有使用
    系爭土地並無正當權源，其自得本於所有權請求被上訴人返
    還系爭土地云云。惟查：
　⑴上訴人既於108年9月2日先將系爭建物之事實上處分權返還予
    被上訴人，再由兩造於系爭債務契約中重為讓與信託擔保之
    約定，已如前述，則依前述讓與信託擔保之性質，上訴人就
    系爭建物自仍應履行變賣或與被上訴人協議估價，再就其價
    金為受償或承受之程序，非逕取得系爭建物之事實上處分權
    。
　⑵又系爭625之21地號土地，為被上訴人於108年8月27日買賣取
    得所有權，另系爭625之33地號土地為楊忠勳於108年9月11
    日買賣取得所有權後，於108年9月23日贈與予被上訴人，再
    由上訴人分別於109年9月16日及109 年11月18日以拍賣為原
    因取得所有權。而德昌路建物係坐落於系爭625之21地號土
    地上，新衙路建物則坐落於系爭625之33地號土地上，此均
    為兩造所不爭執（見不爭執事項㈣、㈤、原審訴字卷第141頁
    ），並經本院至現場會同地政人員測量無誤，有高雄市政府
    地政局前鎮地政事務所111年4月18日高市○鎮○○00000000000
    號函所檢送之複丈成果圖（見本院卷外置資料袋），足認系
    爭625之21地號土地與其上德昌路建物之事實上處分權，以
    及系爭625之33地號土地與其上新衙路建物之事實上處分權
    ，於上訴人在上開期日拍定前，均原同屬被上訴人所有，被
    上訴人因拍賣而僅將系爭土地所有權讓與上訴人，依諸上開
    說明，上訴人與被上訴人間在系爭建物得使用期限內，就系
    爭土地存有租賃關係，是被上訴人自非無權占用系爭土地，
    上訴人自不得依民法第767條第1項之規定請求被上訴人返還
    系爭土地，上訴人上開主張，尚非可採。
七、綜上所述，上訴人先位請求依系爭甲契約第7條、系爭乙契
    約第6條約定、民法第179條、第184條第1項前段、第231條
    第1項、類推適用民法第767條第1項規定，請求被上訴人遷
    讓返還系爭建物，且並給付不當得利及遲延交付系爭建物所
    受損害，備位依民法第767條第1項規定請求被上訴人返還系
    爭土地，均無理由，不應准許而應予駁回。從而原審為上訴
    人敗訴之判決，理由雖與本院略異，但結論並無二致，仍應
    予維持。上訴論旨指摘原判決不當，求予廢棄改判，為無理
    由，應駁回上訴。而上訴人前揭上訴聲明所示之擴張請求，
    同無理由，一併駁回之。又本件事證已明，兩造其餘攻防及
    證據，經斟酌後認均不足以影響本判決之結果，爰不逐一論
    述。
八、據上論結，本件上訴及擴張之訴均為無理由，依民事訴訟法
    第449條第2項、第1項、第78條，判決如主文。
中　　華　　民　　國　　111 　年　　7　　月　　13 　　日
                            民事第二庭
                                審判長法  官  黃國川　　
                                      法  官  何佩陵　　
                                      法  官  李怡諄
以上正本證明與原本無異。
如對本判決上訴，須於判決送達後20日內向本院提出上訴狀，其
未表明上訴理由者，應於上訴後20日內向本院提出上訴理由書（
均須按他造當事人之人數附繕本）。上訴時應提出委任律師或具
有律師資格之人之委任狀，並依附註條文規定辦理。如委任律師
提起上訴者，應一併繳納上訴審裁判費。
中　　華　　民　　國　　111 　年　　7 　　月　　13　　日
                                      書記官  梁美姿
附註：
民事訴訟法第466 條之1 ：
對於第二審判決上訴，上訴人應委任律師為訴訟代理人，但上訴
人或其法定代理人具有律師資格者，不在此限。
上訴人之配偶、三親等內之血親、二親等內之姻親，或上訴人為
法人、中央或地方機關時，其所屬專任人員具有律師資格並經法
院認適當者，亦得為第三審訴訟代理人。
第1 項但書及第2 項情形，應於提起上訴或委任時釋明之。